【裁判字號】    93,自,250
【裁判日期】    950623
【裁判案由】    誣告等
【裁判全文】
臺灣臺北地方法院刑事判決               93年度自字第250號
自  訴  人  甲○○
自訴代理人  張立業律師
被      告  丙○○
選任辯護人  曾月娟律師
            方文萱律師
            林正疆律師
上列被告因誣告等案件，經自訴人提起自訴，本院判決如下：
    主  文
丙○○無罪。
    理  由
一、自訴意旨略以：
  (一)被告丙○○為華暘傳播股份有限公司（下稱：華暘公司）負
    責人，明知華暘公司在第一商業銀行（下稱：第一銀行）八
    德分行所開設帳號00000000000 活存帳戶與帳號0000000000
    0 支存帳戶，係其分別於民國85年5 月及8 月間親自開設，
    且上開帳戶所使用之華暘公司之公司章及負責人丙○○之印
    章，亦由其刻製用於上開2 帳戶之提款及簽發支票等用途，
    而明知自訴人未盜刻上開華暘公司、丙○○名義之印章持向
    第一銀行八德分行開設上述活存與支存帳戶，亦未盜刻及冒
    用其他華暘公司及丙○○名義之印章，更未盜用任何華暘公
    司及丙○○名義之印章簽發發票人為華暘公司支票，或盜用
    任何華暘公司及丙○○名義之印章在發票人為頤倫影視製作
    有限公司（下稱：頤倫公司）之支票上為背書，竟意圖使自
    訴人受刑事處分，於93年6 月間，以告訴人兼華暘公司負責
    人名義，向有偵查犯罪職務之該管公務員法務部調查局臺北
    市調查處人員誣指上述華暘公司第一銀行八德分行之活存與
    支存帳戶，係自訴人盜刻華暘公司及丙○○名義之印章持向
    第一銀行八德分行所開設，並誣指自訴人於開設上開支存帳
    戶並領得支票本後，即偽造華暘公司名義支票對外使用，而
    對自訴人提出刑法偽造有價證券等罪之告訴，致該管法務部
    調查局臺北市調查處人員開始發動自訴人是否設有偽造有價
    證券等罪之偵查程序，除函請內政部警政署入出境管理局對
    自訴人做出禁止出國之行政處分外，並至自訴人公司及家中
    搜索，及約談自訴人調查，涉有刑法第一百六十九條第一項
    誣告罪嫌，並提出內政部警政署入出境管理局禁止出國處分
    書、法務部調查局臺北市調查處通知書、聲明啟事及緊急聲
    明之剪報、支票號碼TB0000000 、TB0000000 、TB0000000
    、TB0000000 、TB0000000 支票為證。
  (二)被告另又明知上情，詎意圖散佈於眾，於93年8 月間某日，
    接受時報週刊編採人員乙○○專訪時，指摘自訴人：「私下
    在第一銀行開戶辦了14本支票，向外界借了上億款項．．」
    、「申請支票時冒用她的簽名．．」，致時報週刊登載於93
    年8 月24日出刊之時報週刊第1383期第21至25頁，嚴重毀損
    自訴人名譽，涉有刑法第三百十條加重誹謗罪嫌，並提出時
    報周刊為證。
  (三)依第一銀行八德分行、彰化商業銀行（下稱：彰化銀行）忠
    孝東路分行函覆：「有關本行支票存款帳戶開戶乙節，原則
    上並無限制已在本行申請開立活期存款者為限之規定。惟實
    務上，公司基於資金調度及利息考量上，如尚未開立活期存
    款帳戶時，均會同時開立2 種存款帳戶」、「支票存款戶之
    申請並無限制需先以開立活期存款帳戶者為限；亦表示即可
    在同日開立支票存款帳戶與活期存款帳戶」；及彰化銀行忠
    孝分行函文所附被告坦承係其親自代表華暘公司所開立之帳
    號00000000000000活存帳戶及帳號00000000000000支存帳戶
    所留存之開戶申請書、印鑑卡等上被告之簽名式，均與上述
    (一)華暘公司第一銀行八德分行帳戶上之簽名式相同，足證被
    告之抗辯不可採。此外，依第一銀行八德分行函文所附被告
    為繳納華暘公司股東增資款新臺幣（下同）1 百80萬元，而
    於88年5 月7 日存入1 百80萬元在帳號00000000000 號支票
    存款帳戶，足證被告早在88年5 月7 日即知上開帳戶存在。
二、按犯罪事實應依證據認定之，無證據不得推定其犯罪事實，
    又不能證明被告犯罪者，應諭知無罪之判決，刑事訴訟法第
    一百五十四條、第三百零一條第一項分別定有明文。復按刑
    事訴訟法上所謂認定犯罪事實之證據，係指足以認定被告確
    有犯罪行為之積極證據而言，如未能發現相當證據或證據不
    足以證明，自不能以推測或擬制之方法，以為裁判基礎，最
    高法院29年上字第3105號及40年台上字第86號分別著有判例
    ；又認定不利於被告之事實，須依積極證據，茍積極證據不
    足為不利被告之認定時，即應為有利於被告之認定，更不必
    有何有利之證據，最高法院30年上字第816 號判例亦足參照
    。
三、訊據被告否認上情，辯稱：
  (一)自訴人甲○○暨其配偶黃睿宇，為華暘公司前董事，自訴人
    另又身兼頤倫公司董事長，自90年起，頻以頤倫公司董事長
    身份開立發票向華暘公司請款，同時以華暘公司董事身份接
    受發票。自訴人復明知被告7 歲離國，長期居住國外，中文
    閱讀能力有限，對本地銀行之開戶程序亦全然不解，在華暘
    公司經被告親自開立彰化銀行之公司正式帳戶後，竟假欺瞞
    手法使華暘公司另於第一銀行八德分行開立支存暨活存帳戶
    ，復長期隱瞞開戶事實，自行保管隨意動支，私下領得14本
    支票簿，而在擔任華暘公司董事期間，違背對公司之忠實義
    務，捨金融機構等正式融資管道不採，擅以華暘公司名義向
    一般民間人士舉借高利，並謊稱為華暘公司連小姐調現等語
    ，而冒用華暘公司名義、私刻被告印章，持之開票背書以取
    信於高利放款者，而自90年間，華暘公司已無拍片活動、公
    司絕無重大資金支出必要之際，前後開立金額近10億支票；
    嗣92年9 月被告知自訴人上揭犯行，乃立即請求自訴人交出
    用以開票背書之全部私刻印鑑，並已收回被告名義之小章，
    詎自訴人於返還上該小章後，竟再自刻被告名義小章，並持
    該私刻印章向外背書借款，其所為確已該當偽造有價證券、
    偽造私文書、背信等刑事責任之罪責。華暘公司乃於93年6
    月3 日，依法向調查局臺北市調處提出告訴及說明案情，此
    舉乃華暘公司基於刑事訴訟法第二百三十二條之行使被害人
    告訴權，非屬被告個人行為，故與被告是否涉有誣告罪無關
    。且公司委託律師進行刑事告訴，即對告訴內容喪失支配關
    係，華暘公司或被告均不可能為誣告罪責之正犯；縱認被告
    對告訴行為確具支配地位，然華暘公司之告訴內容，引證清
    楚，論據充足，絕無以全然無據之虛構事實攀誣無辜之處，
    自不能加誣告罪責於被告。
  (二)被告受媒體訪問時所述一切內容，均至少客觀上有相當理由
    信其為真實，絕無犯誣告或誹謗之不法故意與客觀行止。按
    自訴人所涉犯行，以公司名義向外舉債金額逾億，核屬嚴重
    影響社會安定之重大經濟犯罪，而非僅止於股東董事之私權
    紛爭；被告為免社會大眾續為自訴人所訛詐，始於自訴狀所
    附時報週刊之記者尋訪時，將事實據實原本托出，此乃出於
    保護社會大眾公益之動機，並對可受公評之董事人品發表適
    當評述，且通篇報導，亦未見對自訴人為歧視性或貶抑性之
    言論，無涉誹謗刑責。再者，時報週刊第1383期第21至25頁
    之報導並非被告親手撰寫、亦非被告親身參與訪問，從而被
    告並非本案之行為人至明，系爭報導係由被告將相關事證，
    提示予公關公司之戊○小姐後，由公關公司與記者乙○○小
    姐聯絡，公關公司僅就報導中「Ｑ＆Ａ」之Ａ部份提供答案
    ，其餘文句、說明乃由記者乙○○小姐所撰寫；被告就全部
    文章並無支配能力，自難責由被告承擔相關之刑事責任。
四(一)就被告被訴誣告罪部分：
    經查，被告丙○○前以兼華暘公司負責人名義，向被告即本
    件自訴人甲○○提出偽造印章、偽造有價證券、行使偽造私
    文書及背信罪之告訴，有本院依職權調取之告訴狀在卷可按
    。其中被告告訴自訴人於92年9 月收回第一銀行八德分行帳
    戶之被告名義小章後，復另行刻製被告名義印章，未經華暘
    公司及被告授權而以簽發支票或在頤倫公司簽發之支票後背
    書方式，對外借貸等情，除據其提出自訴人所發布之「有關
    華暘公司執行業務之圖章使用說明」（即被證二）、及華暘
    公司在頤倫公司簽發之支票背書明細（即被證三）華暘公司
    自行簽發之第一銀行八德分行支票明細（即被證四）可資佐
    證外，該部分經臺灣臺北地方法院檢察署檢察官實施偵查後
    ，提起公訴，亦有94年度偵字第2642號起訴書附卷足憑，足
    見被告所告尚非全然無因，自與誣告罪須明知其所告為虛偽
    ，而故意構陷始能成立之情形有間。至被告告訴自訴人私刻
    印章於第一銀行八德分行自行開設帳戶部分，查華暘公司第
    一銀行八德分行活期存款帳號00000000000 及支票存款帳號
    00000000000 之開戶手續係由負責人親簽訖，固有該行93年
    10月4 日一銀八德字第20號函在卷足稽，並經證人即斯時承
    辦人丁○○於本院審理時具結證述：「（問：提示一銀八德
    分行94年10月4 日函覆之開戶資料，是否你承辦？）上面有
    我的印章，應該是由我承辦。（問：你是否可以陳述當初承
    辦之過程？）將近十幾年時間，且重複相同的工作，現在要
    我陳述當時開戶情形，我真的已經不記得，我每次開戶都是
    按照一定的規則在做．．（問：你是否記得支票存款往來約
    定書等需要公司負責人親簽欄的部分，是否華暘公司負責人
    親自簽名？）我們的規定一定要負責人親簽．．（問：一銀
    在支票存款開戶時要做徵信？）對。（問：徵信程序？）我
    們接到客戶申請，申請之後我們會看文件，之後再約時間，
    如果是公司的話，會到公司去看營運狀況，再約時間去讓公
    司負責人親簽。（問：你提到2 次要約時間到公司，一般接
    到客戶申請到支票存款帳戶核准下來，是否有可能在1 天內
    ？）．．如果所有文件都具備，且本人親簽，當天就可能可
    以開戶。（問：提示支票開戶申請書，這張一銀是何時收到
    的？）這個文件一般過來時是整份過來的，不是只有1 張過
    來，也就是除了開戶申請書外，還包括後附所有資料。（問
    ：一銀收到的日期是否是85年8 月8 日？）不一定，因為這
    些資料他可能之前就過進來，我們等到他開戶時，我們再押
    當天的日期，當然這資料也有可能當天送過來，並押當天日
    期。．．（問：根據你剛才看的資料，華暘公司活儲帳戶跟
    支票帳戶開戶是否同一天？）應該是同一天。（問：法人就
    活儲開戶是否也要負責人親簽？）要。（問：所以你當時是
    根據這二個帳戶開戶到公司去辦理？）是」（見94年11月9
    日審判筆錄）等語甚明。至華暘公司固曾於88年4 月20日股
    東臨時會、董事會決議增資3 百萬元，而該案股東繳納之股
    款悉匯入第一銀行八德分行支票存款00000000000 帳戶，其
    後之華暘公司增加資本發行新股股東繳納股款明細表上，除
    載明上所示第一銀行八德分行帳號外，並蓋有該公司設立登
    記所留存之公司章及被告名義章，有華暘公司登記案卷附卷
    可按。又該大小章悉為被告保管，未曾借予他人使用，亦據
    被告於95年5 月24日審理時自承在卷；惟被告同日亦陳述：
    公司增資股款係由斯時被告家中會計自被告個人帳戶提領款
    項後辦理匯款，增資繳納股款時所蓋之公司大小章，亦應為
    其交付委託之會計人員據以辦理等語，是縱認定該第一銀行
    八德分行之帳戶，確由被告本人開立無訛，惟被告除前開增
    資一事外，至提起告訴時，時隔已約5 年，而均無其他證據
    資料足資顯示被告有何再行使用第一銀行八德分行帳戶，被
    告或對此開戶行為有所淡忘或誤認，且依被告上揭所言，公
    司帳戶非由其個人處理，而係委由其會計代為辦理等情，難
    認被告提起該部分告訴時，已達誣告之明確故意。
  (二)就被告被訴誹謗罪部分：
    經查，本件被告僅提供時報周刊第1383期第21至25頁其中「
    Ｑ＆Ａ」（即「問題與答覆」）之Ａ部分，業據證人戊○於
    本院審理時具結證述：「（問：針對時報周刊報導ＱＡ部分
    ，Ａ是妳自己告訴記者的，還是被告有表示對問題的意見，
    再由你轉達給記者？）我跟被告及律師有一起討論，一同整
    理書面的資料，記者是根據這個書面資料來紀錄的。（問：
    時報周刊整篇報導，妳跟被告討論的究竟是何部分？）只有
    ＱＡ，其他沒有，是我跟記者乙○○陳述討論的內容」（見
    95年5 月24日審判筆錄）等語明確，且核其所述，與證人即
    本件報導撰寫人乙○○結證所稱：「這篇文章所有的內容，
    所有有關於丙○○說法的內容，都是根據透過丙○○的發言
    人戊○小姐把所有的問題書面轉給丙○○，再由丙○○以書
    面回答的方式轉給我．．（問：在整個訪問過程中沒有跟丙○○本人接觸？）是，都是由趙小姐．．（問：你當時跟戊○接觸時，有無請她告知丙○○這種書面方式是要對她做採
    訪，並且以人物專訪的方式刊登出來？）有，我有說會用Ｑ
    、Ａ的專訪方式」（見94年11月9 日審判筆錄）之情節實大
    致相符。而經本院細閱該文「Ｑ＆Ａ」之由被告答覆之「Ａ
    」部分，實均無自訴人所指「私下在第一銀行開戶辦了14本
    支票，向外界借了上億款項．．」、「申請支票時冒用她的
    簽名．．」之敘述，而係出現於其他報導之文字及照片旁白
    部分，有該篇時報週刊報導可稽，是該部分既非由被告所為
    ，自難責令其負刑法誹謗罪之罪責。
    綜上，本件自訴人自訴被告涉犯刑法誣告、誹謗罪嫌，均無
    可採，依上揭規定及最高法院判例意旨，應為被告無罪之諭
    知。
據上論斷，應依刑事訴訟法第三百四十三條、第三百零一條第一
項，判決如主文。
中    華    民    國    95    年    6     月    23    日
                          刑事第三庭
                              審判長法  官  林恆吉
                                    法  官  游士珺
                                    法  官  王幸華
以上正本證明與原本無異
如不服本判決應於送達後10日內向本院提出上訴狀
                                    書記官  陳泰寧
中    華    民    國    95    年    6     月    23    日


司法院資訊處製作；財團法人民間司法改革基金會備份。
